臺灣高等法院民事判決　　　　　　　　　　　　　　九十二年度上易字第三六五號
　　上　訴　人　康寧生活事業股份有限公司
　　法定代理人　吳鴻顯
　　訴訟代理人　陳振東律師
　　被　上訴人　岱岱有限公司
　　法定代理人　施宣德
　　訴訟代理人　陳志生律師
當事人間返還價金事件，上訴人對於中華民國九十二年三月四日臺灣臺北地方法院九
十一年度訴字第四七一一號第一審判決提起上訴，並為訴之追加，經本院於九十二年
九月二十三日言詞辯論終結，本院判決如左：
    主      文
原判決關於駁回上訴人左列第二項之訴部分及訴訟費用之裁判均廢棄。
被上訴人應給付上訴人新台幣肆拾貳萬元及自九十一年九月十二日起至清償日止，按
週年利率百分之五計算之利息。
其餘上訴駁回。
第一、二審（含追加部分）訴訟費用由被上訴人負擔五分之二，餘由上訴人負擔。
    事實及理由
一、本件上訴人主張：被上訴人於八十七年十月六日承攬上訴人委付之不動產預售廣
    告影片製作，約定於同年十一月六日交付，上訴人並已預付報酬新台幣（下同）
    一百零五萬元。詎被上訴人除曾提出製作計劃及拍攝之半成品外，並未依約於同
    年十一月六日前提出完成之工作物為給付。又被上訴人雖曾提出部分未完成之影
    片，但經上訴人要求重新製作並修改缺失，惟被上訴人卻置之不理，迄今廣告之
    標的業已興建完成，故上開廣告內容已不符所需，上訴人乃於九十一年七月十二
    日依民法第二百五十五條規定解除契約，且已另行與訴外人登峰廣告公司定作廣
    告錄影帶，上訴人亦有終止契約之意思。茲因系爭契約既已解除或終止，被上訴
    人自應將預付之報酬一百零五萬元返還上訴人，爰請求判命被上訴人應給付上訴
    人一百零五萬元，及自起訴狀繕本送達翌日起至清償日止按年息百分之五計算利
    息之判決（上開請求，原審為上訴人全部敗訴之判決，終止契約法律關係在第二
    審所追加）。並於本院上訴聲明：(一)原判決除假執行部分外廢棄。(二)被上訴人應
    給付上訴人一百零五萬元暨自起訴狀繕本送達翌日起至清償日止按年息百分之五
    計算之利息。
二、被上訴人則以：系爭承攬契約固約定廣告影片錄影帶應於八十七年十一月六日交
    付，惟當時並未約定該錄影帶係供預售屋廣告使用，且上開期限無論是依契約之
    性質或當事人之意思表示，均無非於一定時期為給付不能達其契約之目的之情事
    ，上訴人自不得未經催告即解除契約，又被上訴人確已完成系爭廣告影片錄影帶
    之製作，此觀證人王振興之證詞及上訴人公司之內部簽呈即明。且縱被上訴人並
    未交付錄影帶予上訴人，然依系爭契約附表一所載之「付款方式」，上訴人應於
    被上訴人完成Ａ拷貝看片後給付第三次報酬百分之三十即六十三萬元，詎被上訴
    人於八十七年十一月底完成Ａ拷貝，並由上訴人公司鄭錫華、王振興、莊菁美等
    人至被上訴人公司看片後，請求支付第三次款項，上訴人公司竟拒不給付，並藉
    口修改，多方刁難，故系爭契約係上訴人違約在先，爰主張同時履行抗辯，在上
    訴人未支付第三次款項六十三萬元前，拒絕系爭錄影帶之交付。契約終止無溯及
    既往效力，分次給付之報酬，依民法第五百零五條第二項規定，不應返還等語，
    資為抗辯。並於本院答辯聲明：駁回對造之上訴。
三、查本件上訴人主張被上訴人於八十七年十月六日承攬上訴人委付之不動產預售廣
    告影片製作，約定於同年十一月六日交付，上訴人並已預付報酬一百零五萬元，
    被上訴人未如期交付工作物廣告影片等情，已據其提出系爭契約書、發票影本等
    為證（見原審卷第十至十七頁），復為被上訴人所不爭執，自堪信為真實。是本
    件所應審究者厥為：系爭工作物是否應於特定期限完成交付為契約要素？被
    上訴人事後是否已完成工作物將之交付上訴人或其代理人？上訴人得否解除或
    終止系爭承攬契約？上訴人得請求返還之金額若干？茲分述如左：
　(一)系爭工作物應於特定期限完成交付為契約之要素：
　　按因可歸責於承攬人之事由，致工作不能於約定期限完成，或未定期限經過相當
  　時期而未完成者，定作人得請求減少報酬。前項情形，如以工作於特定期限完成
    或交付為契約之要素者，定作人得解除契約且無須催告（民法第五百零二條、第
    二百五十五條參照）。查證人王振興證稱：「我們簽此合約書，主要是賣老人院
    ，案名為銀髮族住宅，當時房子在興建中，想在房子建築完成前做此廣告，先行
    銷售．．．。」（問錄影帶是否要趕在興建完成前製作完成？）「是有此計畫」
    等語（見原審卷九十一年十二月十日筆錄）。且查系爭廣告片所屬之建物已於八
    十八年六月完工，有使用執照影本可考（見本院卷第五十八頁），成屋之廣告片
    ，上訴人已另委請訴外人登峰廣告公司攝製完成，有八十九年十一月十四日之契
    約書影本在卷可考（見本院卷第五十九頁），此廣告費為三十二萬元，而觀諸系
    爭合約報酬高達二百零五萬元（含稅），其中僅動畫二項即達八十五萬元（見原
    審卷第十二頁估價單）。綜此，足見上訴人主張系爭契約係以預售屋為廣告對象
    ，有於特定期限完成交付為要素，尚非無稽。至契約第一條第二項及第六條，係
    就遲延責任及契約有更改時所為之約定，尚難據以反證原約定無以特定期限為要
    素。
　(二)被上訴人未能證明，履行期經過之後，其已完成工作物並交付上訴人：
　　查證人王振興在原審雖證稱：請被上訴人先寫腳本，經過我們認可，才開始拍攝
  　，並以上訴人做好的模型來拍外觀，且向力霸飯店借景及其他地方，作為內部的
    陳設。拍一個段落後有毛片給大家表示意見再修剪，修剪很多次後，由我到錄影
    室負責看剪接及影片製作，完成錄影帶的拍攝過程」、「（問：拍好的錄影帶，
    有無交給上訴人？）有的」、「（問：交給何人？）因為我是總經理，底下有很
    多工作人員，最後是我看剪接及影片，所以我知道被上訴人有交給上訴人」、「
    （問：是否看過系爭錄影帶？）看過」、「（問：長度為何？）至少一捲有十分
    鐘，另一捲則為三十秒左右」、「（問：有無向新聞局申請播放許可？）有的，
    因為郝先生，表示剛好有壹個機會，可以在電視播放，所以我就將被上訴人完成
    的錄影帶其中一小段去申請」等語。然被上訴人在存證信函中則陳稱廣告片最後
    轉交康寧公司委託代銷之二十一世紀房屋銷售仲介公司「郝愫」副總手上（見原
    審卷第二十一頁）。惟為上訴人所否認，被上訴人訴訟代理人在原審則陳稱：「
    原告即上訴人不付價金，所以我們當然無法繼續完成之後的合約內容，主張同時
    履行抗辯。」（見原審卷第五十六頁）。被上訴人所提行政院新聞局八十八年第
    二九五五號准播證明，經核申請人及製作人均為渤海影視企業有限公司，非被上
    訴人，且播映長度僅三十秒，與系爭契約長約三分及三十秒各一支不符，有該局
    函及准播證明影本、契約影本在卷可考（見本院卷第九三、一○四頁及原審卷第
    十二頁）。證人鄭錫華亦證稱系爭影片並未製作完成（見本院卷第五一頁），且
    有上訴人公司內部簽呈影本可考（見原審卷第三九頁）。綜上，足見上述王振興
    之證詞，與事實不符，不足採。
　(三)上訴人得請求之金額：
　　按定作人受領工作前，因其指示不適當，經承攬人通知定作人時，得請求其已服
  　勞務之報酬（民法第五百零九條參照）。本件上訴人自陳被上訴人有提出製作計
    劃及拍製半成品，上訴人曾要求其重新製作並修改缺失，並經證人王振興證明上
    訴人一直要求修剪在卷（見同前筆錄），足見上訴人有指示不適當情事甚明。依
    前所述，上訴人解除契約已生效力，自得請求回復原狀，返還預付報酬，但被上
    訴人既得請求已服勞務部分之報酬，此部分已付報酬自應扣除，不在得請求返還
    之列（按解約回復原狀，本質上為不當得利之返還，此部分報酬承攬人依法既得
    請求受領給付，即有法律上原因，定作人即不得請求返還）。依系爭合約書附表
    (一)所載付款方式分四次給付：第一次簽約時付總價百分之二十，現金四十二萬元
    ，第二次正式發包製作付百分之三十，現金票六十三萬元．．．（見原審卷第十
    二頁）。足見第一次非服勞務之給付，第二次則屬已服勞務之報酬，依上說明，
    六十三萬元部分，被上訴人得為請求，上訴人即不得請求返還，易言之，上訴人
    解除契約僅得請求返還四十二萬元本息部分之金額。本件工作物非分部交付，無
    民法第五百零五條第二項規定之適用，被上訴人此部分之主張尚不足採。
四、綜上所述，上訴人依民法第五百零二條第二項解除契約，請求返還金額在四十二
    萬元本息範圍內，核屬正當，原審失察，遽為不利判決，尚屬可議，上訴意旨指
    摘原判決此部分不當，聲明廢棄，為有理由，應由本院予以廢棄改判如主文第二
    項所示。逾此請求，尚非正當，不應准許，原審駁回其請求，理由雖有不同，但
    與上訴人應受敗訴判決之結果相同，仍應予維持而駁回上訴。兩造其餘攻擊防禦
    方法（含追加之法律關係），經審酌後認與判決結果不生影響，爰不逐一論列，
    附此敘明。
據上論結，本件上訴為一部有理由，一部無理由，依民事訴訟法第四百四十九條第二
項、第四百五十條、第七十九條，判決如主文。
中　　　華　　　民　　　國　　九十三　　年　　　三　　　月　　二十三　　日
                              民事第八庭
                                  審判長法  官　鄭　三　源
                                        法  官　王　淇　梓
                                        法  官　郭　松　濤
正本係照原本作成。
不得上訴。
中　　　華　　　民　　　國　　九十三　　年　　　三　　　月　　二十四　　日
　　　　　　　　　　　　　　　　　　　　書記官　董　曼　華
